臺灣板橋地方法院刑事判決　　　　　　　100年度易字第427號
公　訴　人　臺灣板橋地方法院檢察署檢察官
被　　　告　郭尊總
　　　　　　許仁鐘
　　　　　　蔡有財
上列被告因妨害自由案件，經檢察官提起公訴（99年度調偵字第
2467號），本院判決如下：
    主  文
郭尊總犯強制罪，處有期徒刑月，如易科罰金，以新臺幣壹仟
元折算壹日。
郭尊總其餘被訴部分，無罪。
許仁鐘、蔡有財，均無罪。
    事  實
一、郭尊總受廖淑女之委託向張志宏（現已更名為張銘倢）、許
    萬發追討債務，而與許仁鐘、蔡有財，於民國98年6 月9 日
    下午6 時許，持張志宏名義於79年4 月30日簽發票面金額各
    新臺幣（下同）300,000 元之支票2 紙，及許萬發名義所簽
    發票面金額30 ,000 元本票1 紙，前往（改制前）臺北縣新
    莊市○○○路80號前張志宏所擺設鹽水雞路邊攤催討債務未
    果。郭尊總、許仁鐘、蔡有財3 人遂於翌（10）日下午7 時
    許，由郭尊總駕駛車號7P-9999 號自小客車搭載許仁鐘、蔡
    有財、張志宏、許萬發，一同前往臺北市○○○路欣欣百貨
    公司地下1 樓美食街與廖淑女對質，對質結束後，郭尊總將
    張志宏帶至欣欣百貨公司附近之公園內，竟基於妨害自由之
    犯意，向張志宏詢問有幾個小孩，張志宏回答有3 個小孩，
    郭尊總再詢問張志宏說現在是不是剩兩個小孩，並要張志宏
    清償上揭債務，張志宏表示該債務與其無關，郭尊總即向張
    志宏恫稱：「你不還沒有關係」、「你不怕我去找你的小孩
    泡茶嗎？」等語，以加害張志宏小孩生命、身體之事恐嚇張
    志宏，致張志宏心生畏懼，以此脅迫之手段，迫使張志宏在
    公園附近加油站內簽立還款協議書1 紙。嗣經張志宏於98年
    6 月12日下午10時40分許向臺北市政府警察局信義分局五分
    埔派出所報警處理，經警於98年6 月25日下午6 時40分許，
    通知郭尊總、許仁鐘及蔡有財到案說明，始查悉上情。
二、案經張志宏、許萬發訴由（改制前）臺北縣政府警察局蘆洲
    分局移請臺灣板橋地方法院檢察署檢察官偵查起訴。
    理  由
壹、有罪部分
一、程序事項：按被告以外之人於審判外之陳述，雖不符刑事訴
    訟法第159 條之1 至第159 條之4 之規定，而經當事人於審
    判程序同意作為證據，法院審酌該言詞陳述或書面陳述作成
    時之情況，認為適當者，亦得為證據；當事人、代理人或辯
    護人於法院調查證據時，知有刑事訴訟法第159 條第1 項不
    得為證據之情形，而未於言詞辯論終結前聲明異議者，視為
    有前項之同意，刑事訴訟法第159 條之1 、第159 條之5 第
    1 項、第2 項分別定有明文。經查，本判決下列所引用之被
    告以外之人之陳述證據（包含書面陳述），被告於本院準備
    程序中表示不爭執證據能力，同意做為證據使用（見本院卷
    第27背面、28頁），且迄於言詞辯論終結前均未聲明異議，
    本院審酌上開證據資料製作時之情況，尚無違法不當及證明
    力明顯過低之瑕疵，亦認為以之作為證據應屬適當，故揆諸
    前開規定，爰依刑事訴訟法第159 條之5 規定，認上揭證據
    資料均有證據能力。
二、訊據被告郭尊總固坦承於上揭時間與許仁鐘、蔡有財與張志
    宏、許萬發同至臺北市○○○路欣欣百貨公司地下1 樓美食
    街商談債務問題，期間伊有與張志宏一起至該百貨公司對面
    公園，張志宏在公園內書立還款協議書給伊等情不諱，惟矢
    口否認有何妨害自由犯行，辯稱：當時公園另有幾十人在場
    ，且附近也有警察臨檢，如果伊有脅迫張志宏，他為何未主
    動呼救？云云。經查：
（一）證人即告訴人張志宏（現已更名為張銘倢）於本院審理時
      證述：在至欣欣百貨公司前一天，被告郭尊總與許仁鐘、
      蔡有財持伊先前掛名許萬發所經營公司負責人由許萬發簽
      立之支票影本1 張，至伊經營夜市路邊攤催討債務，伊通
      知許萬發到場與被告郭尊總等3 人商談債務問題，約定隔
      天與債權人廖淑女就債務問題進行對質；隔日下午被告郭
      尊總與許仁鐘、蔡有財開車至上揭攤位接送伊與許萬發至
      欣欣百貨公司後，由許萬發與被告郭尊總與許仁鐘、蔡有
      財、廖淑女等人商談債務問題，不久廖淑女先行離開，但
      被告郭尊總與許仁鐘、蔡有財要求伊、許萬發留下續談債
      務問題；被告郭尊總說要抽煙，伊便半推半就上樓，並與
      被告郭尊總至該百貨公司旁的公園；隨後被告郭尊總向伊
      詢問有幾個小孩，伊回答有3 個小孩，被告郭尊總問伊說
      現在是不是剩下2 個小孩，伊回答說是，之後被告郭尊總
      說這筆帳支票上是伊名字，所以要伊清償，伊表示該筆帳
      與其無關，被告郭尊總即表示，伊不還沒有關係，伊就請
      小朋友（指張志宏的小孩）去喝茶聊天，伊去年有一個小
      孩生病去世，因為伊害怕被告郭尊總去找伊的小孩，伊害
      怕小孩遭到不測，所以才簽立還款協議書給被告郭尊總；
      在新生北路上加油站，被告郭尊總已經打好的一張稿上，
      讓伊在上面簽名及日期，隨後就開車回來搭載許萬發；被
      告郭尊總只是說「你不怕我去找你的小孩泡茶嗎？」，語
      氣沈重，聲音沒有很大等情明確（見本院卷第45背面至46
      背面頁）。核與其偵查中證述被告郭尊總於欣欣百貨公司
      附近公園內以言語表示張志宏本有3 子，僅剩2 子，欲找
      張志宏其子等情節前後大致相符（見98年度偵字第21437
      號卷第44、45頁；99年度偵續字第134 號卷第16、33頁；
      99年度調偵字第2467號卷第22頁）。且證人即告訴人張志
      宏於本院審理時證述情節，亦與證人許萬發本院審理時證
      述：第1 天見面時，被告郭尊總帶許仁鐘、蔡有財過來，
      被告郭尊總說應返還廖淑女600,000 元，伊說已經返還，
      沒有欠廖淑女600,000 元；第2 天98年6 月10日晚間7 時
      約在張志宏新莊市○○○路○路邊攤見面，伊與張志宏及
      被告郭尊總3 人共5 人一同搭車至欣欣百貨公司地下樓，
      伊向廖淑女表示該600,000 元已由羅姓男子領取，廖淑女
      不滿意離開，被告郭尊總及許仁鐘、蔡有財一直要伊還錢
      ，後來伊見到被告郭尊總將手搭在張志宏肩上要張志宏跟
      他走，張志宏上樓後發生何事伊不知道，伊向許仁鐘、蔡
      有財說伊沒有欠款，不要難為張志宏；之後伊與許仁鐘、
      蔡有財上樓，在一樓等被告郭尊總及張志宏；後來被告郭
      尊總開車載張志宏，伊與許仁鐘、蔡有財就上車等情節相
      合（見本院卷第42背面-43 頁）。又許萬發於偵查中證述
      ：伊在78年間曾積欠廖淑女金錢630,000 元，後來伊與一
      名羅姓男子至銀行辦理貸款，銀行核貸後，其中630,000
      元已經由該名羅姓男子取走，等於伊已經返還廖淑女該筆
      630,000 元借款，而廖淑女竟持20年前伊所交付張志宏之
      600,000 支票向伊追討，伊當時忘記將該支票索回等情明
      確（見98年度偵字第21437 號卷第43、44頁），並有該等
      支票影本2 紙在卷可稽（見98年度偵字第21437 號卷第36
      頁），可見廖淑女委託被告郭尊總所追討支票債權之原因
      債權，因為廖淑女與許萬發間之債權債務關係，此亦應為
      證人即告訴人張志宏在知悉被告郭尊總持伊為公司負責人
      名義發票之支票影本追討債務時，通知許萬發到場，以及
      許萬發參與債務協商之原因。再者，證人即告訴人張志宏
      於前1 天與被告郭尊總、許仁鐘、蔡有財等3 人至其經營
      路邊攤索討債務之時，其猶通知許萬發到場進行債務協商
      時，乃至隔日與被告郭尊總、許仁鐘、蔡有財至欣欣百貨
      公司地下街與原債權人廖淑女進行債務協商，並由許萬發
      與廖淑女就債務存否事項進行對質之際，均未承認該債權
      存在或承諾還款，何以在僅有被告郭尊總與證人即告訴人
      張志宏2 人在百貨公司旁的公園內，張志宏即同意還款並
      簽下還款協議書？被告郭尊總在未提出其他更有力之理由
      或債權憑證下，顯然，證人即告訴人張志宏係受到被告郭
      尊總之言語恫嚇，始行簽立該還款協議書無疑。
（二）又證人即告訴人張志宏於本院審理時證述：伊簽立協議書
      當時想說如果伊呼救，被告郭尊總也會當作沒事，被告郭
      尊總還是有可能會去找伊小孩，因為伊小孩在外地讀書，
      伊無法掌握小孩行蹤，不是伊當場呼救，被告郭尊總就不
      會找伊小孩；又有一輛警車在欣欣百貨公司與公園間巷子
      進行臨檢，伊未向警察求援之想法，一樣是伊找警察保護
      伊，但是伊不能保證小孩的安全，伊是以小孩安全為考量
      ，所以伊才簽立還款協議書給被告郭尊總等情綦詳（見本
      院卷第46背面-47 頁），則證人即告訴人張志宏於遭受被
      告郭尊總以其小孩之生命、身體安全恫嚇之時，未向公園
      、加油站中其他人求援或向路旁行臨檢勤務警員求援，乃
      係心繫其小孩之安危，故不能以當時公園、加油站有其他
      人出入，路旁有員警，證人即告訴人張志宏未向之求援，
      即率爾認定證人即告訴人張志宏上揭證述不可採信，此部
      分被告郭尊總所辯並非可採。
（三）又證人廖淑女於偵查中證述：因許萬發以房子向農會抵押
      借款，要塗銷抵押權，伊借許萬發600,000元及30,000 元
      ，許萬發開立2 張支票及1 張本票給伊；伊將支票影本交
      給伊女婿，被告郭尊總是伊女婿朋友；伊女婿有提過要將
      債權移轉予他人，故債權移轉證書可能係伊女婿簽立等情
      （見99年度偵續字第134 號卷第18、19頁），復有告訴人
      張志宏及宏研食品企業有限公司簽發之金額300,000 元支
      票影本2 紙及許萬發簽立金額30,000元影本1 紙及債權移
      轉證書影本1 件可稽（見98年度偵字第21437 號卷第36、
      34頁），可見被告郭尊總主觀上係因許萬發向廖淑女借款
      為原因關係而簽發之票據債權，並無為自己或第三人不法
      所有之意圖，應可認定，附此指明。
（四）綜上所述，本件事證明確被告郭尊總犯行，堪以認定，應
      依法論科。
三、核被告郭尊總所為係犯刑法第304 條第1 項之強制罪。次按
    刑法第305 條之恐嚇罪，係指單純以將來加害生命、身體、
    自由、名譽、財產之事，恐嚇他人致生危害於安全者而言。
    如對於他人之生命、身體等，以現實之強暴脅迫手段加以危
    害要挾，使人行無義務之事或妨害人行使權利，應構成刑法
    第304 條之強制罪，而非同法第305 條之恐嚇危害安全罪（
    最高法院93年度臺上字第3309號判決意旨參照），則被告郭
    尊總於欲使張志宏心生畏懼，而同意簽署還款協議書所為之
    加害張志宏小孩之恐嚇舉動，應構成刑法第304 條第1 項之
    強制罪，而不另論以刑法第305 條恐嚇致生危害安全罪，而
    應屬於法條競合，起訴書誤載構成刑法第305 條之恐嚇危害
    安全罪，應予更正。爰審酌被告郭尊總為追討債務，竟以威
    脅告訴人小孩安危非法方式，造成告訴人心理上恐懼，兼衡
    其行為動機、生活狀況、品行、智識程度，犯後未坦認犯行
    之態度以及被告前未有曾受刑事判決處刑紀錄，此有臺灣高
    等法院被告前案紀錄表可按等一切情狀，量處如主文所示之
    刑，並諭知易科罰金折算標準，以示儆懲。至於本件告訴人
    張志宏所簽立之還款協議書，涉及民事紛爭，爰不為沒收之
    諭知，附此指明。
貳、無罪部分
一、公訴意旨略以：被告郭尊總、許仁鐘、蔡有財3 人，於98年
    6 月10日下午，搭載告訴人許萬發與張志宏，自臺北市○○
    ○路欣欣百貨公司返回（改制前）臺北縣五股工業區途中，
    行經臺北市○○○路時，告訴人許萬發接獲其妻子來電而表
    示欲在該處下車，被告郭尊總、許仁鐘、蔡有財3 人認所持
    有張志宏名義於79年4 月30日簽發票面金額各300,000 元之
    支票2 紙，及許萬發名義所簽發票面金額30,000元本票1 紙
    債務尚未解決，竟基於強制之犯意聯絡，以不讓告訴人許萬
    發中途下車離去之非法方式，妨害許萬發行使權利，嗣許萬
    發允諾於隔日先清償150,000 元，始讓告訴人許萬發、張志
    宏在（改制前）臺北縣五股鄉某處下車離去。因認被告郭尊
    總、許仁鐘、蔡有財涉犯刑法第304 條強制罪嫌云云。
二、按犯罪事實應依證據認定之，無證據不得認定犯罪事實；不
    能證明被告犯罪者，應諭知無罪判決，刑事訴訟法第154 條
    第2 項、第301 條第1 項分別定有明文。次按事實之認定，
    應憑證據，如未能發現確實之證據，或證據不足以證明，自
    不能以推測或擬制之方法，以為裁判基礎；再犯罪事實所憑
    之證據，無論係直接證據或間接證據，其為訴訟上之證明，
    須於一般人均不致有所懷疑而得確信為真實之程度，始得據
    為有罪之認定，倘其證明尚未達此程度而尚有合理之懷疑存
    在時，本諸無罪推定原則，自應為被告無罪之諭知；又被告
    否認犯罪事實所持辯解縱使不能成立，除非有確實證據足以
    證明對於被告犯罪已無合理之懷疑外，不能遽為有罪之認定
    ；刑事訴訟法規定被告有緘默權，被告基於不自證己罪原則
    ，既無供述之義務，亦不負自證清白之責任，不能因被告未
    能提出證據資料證明其無罪，或對於被訴之犯罪事實不置可
    否，即認定其有罪（最高法院92年度臺上字第2570號判決意
    旨參照）。從而，認定被告有罪之證據，定需達到使事實審
    審判之法官有「確信」之心證時，方得為被告有罪之判斷，
    若依負追訴犯罪職責之檢察官所提出之證據，尚無法使事實
    審法官有此程度之心證時，因法院僅有調查而無蒐集證據之
    義務（最高法院91年度臺上字第5846號判決意旨參照），且
    檢察官於訴訟上應負提出證據及說服之實質舉證責任，倘現
    存卷內證據尚未達有罪程度之確信時，自應為有利於被告之
    認定（最高法院92年臺上字第128 號判例意旨參照）。
三、公訴人認被告涉有上揭罪嫌，無非係以被告郭尊總、許仁鐘
    、蔡有財於警詢、偵查中之供述、告訴人張志宏、許萬發、
    廖淑女、黃騰興於警詢、偵查中之證述、債權移轉證書影本
    1 張、告訴人張志宏所簽發之支票1 張即告訴人許萬發所簽
    發之本票1 紙及還款協議書影本等件，為其論據。
四、訊據被告郭尊總、許仁鐘、蔡有財3 人固不否認於98年6 月
    10日下午，由郭尊總開車搭載許仁鐘、蔡有財及告訴人許萬
    發與張志宏，自臺北市○○○路欣欣百貨公司返回（改制前
    ）臺北縣五股工業區等情不諱，惟均堅詞否認有何妨害自由
    犯行，被告郭尊總辯稱：過程是要回五股，沒有經過南京東
    路，但許萬發要伊載至南京東路；被告許仁鍾辯稱：當天許
    萬發不是說中途要下車，是叫伊們載其至南京東路；被告蔡
    有財辯稱：許萬發當天是說要下車去找其太太，但伊們認為
    南京東路不順路，不如直接回五股，許萬發當時也說好等語
    。經查：
（一）被告郭尊總、許仁鐘、蔡有財3 人與告訴人許萬發與張志
      宏於98年6 月10日下午在臺北市○○○路欣欣百貨公司商
      談債務處理，嗣後張志宏在該百貨公司附近於被告郭尊總
      所提出之還款協議書上簽名後，由郭尊總開車搭載許仁鐘
      、蔡有財及告訴人許萬發與張志宏返回（改制前）臺北縣
      五股工業區原本搭乘被告郭尊總駕駛汽車搭載告訴人許萬
      發與張志宏至上揭百貨公司商談債務之出發地點等情，業
      經證人即告訴人許萬發於本院審理時證述明確，核與證人
      張志宏於本院審理時所證相符（見本院卷第43、47頁）。
      可見證人即告訴人許萬發與張志宏應係自願搭乘被告郭尊
      總所駕駛之車輛離開上揭百貨公司，並非被告郭尊總、許
      仁鐘、蔡有財3 人以不當之方法逼迫證人即告訴人許萬發
      與張志宏上車。
（二）又告訴人許萬發曾於途中向被告郭尊總表示要臺北市○○
      ○路高架橋下車，惟被告郭尊總表示錢（指債務）之事尚
      未談妥不准告訴人許萬發下車，嗣後告訴人許萬發表示隔
      日會先返還50,000元予被告郭尊總，而被告郭尊總等人表
      示要將告訴人許萬發從五股工業區載來就載回該地等情，
      亦經證人即告訴人許萬發於本院審理時證述明確，核與證
      人張志宏於本院所證情節亦相符合（見本院卷第43、44背
      面。惟證人即告訴人許萬發於本院審理時亦證稱：被告郭
      尊總開車不讓伊下車另外被告許仁鐘、蔡有財2 人沒有說
      話，也沒有做不讓伊下車的動作；被告郭尊總當時有向伊
      表示，要載伊回五股後再讓伊下車；被告許仁鐘、蔡有財
      2 人並無對伊說任何恐嚇或威脅的話；在被告郭尊總表示
      不讓伊下車，要載伊回五股後讓伊下車時，因為被告郭尊
      總、許仁鐘、蔡有財3 人並沒有對伊有任何威脅等不當行
      為，所以伊想既然要載伊回五股就讓被告等載，且被告等
      人在車上也沒有要對伊傷害之行為，所以也沒有反抗等情
      明確（見本院卷第44-45 頁），是證人即告訴人許萬發雖
      於搭乘被告郭尊總所駕駛車輛欲返回五股原出發地點途中
      ，雖有向被告郭尊總表示欲在臺北市○○○路附近下車，
      惟在被告郭尊總表示債務尚未商談完成，且欲將證人即告
      訴人許萬發載回五股原出發地點後，即接受被告郭尊總之
      將其搭載回五股之安排，並無以言語抗議或動作抗拒，顯
      見證人即告訴人許萬發其自由權利並無遭到妨害情形，且
      途中被告郭尊總、許仁鐘、蔡有財3 人並無對證人即告訴
      人許萬發有任何強暴、脅迫之行為或言語，則告訴人許萬
      發於途中表示隔日會先返還50,000元予被告郭尊總一事，
      亦難認有何妨害證人即告訴人許萬發之自由權利或行無義
      務之事情形。
（三）綜上所述，公訴人所舉事證，尚存有合理性之懷疑，本院
      依現存證據資料，無法認定被告郭尊總、許仁鐘、蔡有財
      3 人，有何妨害告訴人許萬發行使權利之行為，依上揭法
      律意旨，無從獲得被告郭尊總、許仁鐘、蔡有財3 人涉犯
      強制罪有罪之心證，此外，復查無其他積極證據，足資證
      明被告3 人犯罪，根據上揭所示「罪證有疑、利於被告」
      法則，應為有利於被告之認定。從而，本件既不能證明被
      告犯罪，自應為被告郭尊總、許仁鐘、蔡有財被訴妨害告
      訴人許萬發行使權利部分，無罪之諭知。
據上論斷，應依刑事訴訟法第299 條第1 項前段、第301 條、第
284 條之1 ，刑法第304 條、第41條第1 項前段，刑法施行法第
1條 之1 第1 項、第2 項前段，判決如主文。
本案經檢察官洪松標到庭執行職務。
中    華    民    國   100    年    6     月    10    日
                  刑事第二十一庭法  官  方鴻愷
以上正本證明與原本無異。
                                書記官  江怡萱
中    華    民    國   100    年    6     月    22    日
附錄本案論罪科刑法條全文：
中華民國刑法第304條
以強暴、脅迫使人行無義務之事或妨害人行使權利者，處3 年以
下有期徒刑、拘役或3 百元以下罰金。
前項之未遂犯罰之。